【裁判字號】    95,上易,1628
【裁判日期】    951003
【裁判案由】    傷害
【裁判全文】
臺灣高等法院刑事判決                95年度上易字第1628號
上  訴  人  臺灣臺北地方法院檢察署檢察官
上  訴  人
即  被  告  甲○○
                      樓
上  訴  人
即  被  告  丁○○
被      告  丙○○
                      樓
被      告  乙○○
                      樓
上列上訴人因被告等傷害案件，不服臺灣臺北地方法院95年度易
字第141號，中華民國95年7月19日第一審判決（起訴案號：臺灣
臺北地方法院檢察署94年度偵字第7294號），提起上訴，本院判
決如下：
    主  文
原判決撤銷。
丙○○、乙○○共同傷害人之身體，各處有期徒刑參月，如易科
罰金，均以參佰元（新臺幣玖佰元）折算壹日。
甲○○、丁○○共同傷害人之身體，各處拘役參拾日，如易科罰
金，均以參佰元（新臺幣玖佰元）折算壹日。
    事  實
一丙○○於民國93年12月20日下午8點50分左右，騎乘機車搭載
  其女友乙○○，行經臺北市中山區○○○路與敬業四路口時，
  因乙○○提議前往美麗華百貨公司，丙○○向其戲稱：「美麗
  華有什麼好逛的？白痴才逛美麗華！」，適甲○○與丁○○步
  行至該處，丁○○聽聞丙○○前述言語後予以回罵，丙○○則
  立即迴轉，由乙○○下車質問丁○○：「你們是在罵什麼？」
  ，丁○○直反稱：怎樣！怎樣！二人遂發生爭吵，進而各基於
  傷害之故意互相拉扯對方頭髮，甲○○遂與丁○○基於傷害之
  犯意聯絡，徒手毆打乙○○頭部使其與丁○○分開，乙○○放
  手後折回機車停放處，從機車踏板上拿取機車大鎖往丁○○身
  上揮去，甲○○以右手握住乙○○持機車大鎖之手以阻止其攻
  擊，同時因丙○○與乙○○基於傷害之犯意聯絡，另持約四十
  公分長之鐵條揮來，甲○○以左手握住丙○○之右手阻止，惟
  遭丙○○掙脫，且再次舉起鐵條揮向甲○○，甲○○遂放開乙○○之手轉而以右前臂抵擋丙○○之攻擊，此時乙○○持前述
  機車大鎖往丁○○頭部、身上敲擊數下，造成丁○○受有左前
  額撕裂傷（一Ｘ二公分）、右側後枕部皮下血腫（三Ｘ四公分
  ）及左耳廓瘀血腫（三Ｘ四公分）之傷害，乙○○亦受有頭部
  挫傷之傷害，甲○○於抵擋丙○○毆打時受有兩側前臂挫傷、
  右側大拇指撕裂傷（○點五Ｘ二公分）、左前臂撕裂傷（一Ｘ
  二公分）、左手面擦傷（二乘二公分）之傷害。
二案經乙○○、甲○○、丁○○訴由臺北市政府警察局中山分局
  報請臺北地方法院檢察署偵查起訴。
    理  由
一認定犯罪事實所憑的證據及理由：被告丙○○坦承有毆打甲○○，但否認毆打丁○○，鐵條亦非其攜帶；被告乙○○坦承持
  機車大鎖毆打丁○○，但否認有毆打甲○○；被告甲○○、丁○○均否認毆打丙○○與乙○○，辯稱當時只是要阻擋丙○○
  與乙○○之攻擊，並未毆打其二人等語。本院認為：
(一)被告四人之陳述如下：
(1)丙○○於原審審理時稱：我們（指其與乙○○二人）騎車經過
  美麗華百貨公司，離前方路口斑馬線約五百公尺左右，乙○○
  說要逛美麗華百貨，我回頭跟她講「美麗華有什麼好逛的」，
  說這句話時對方（指甲○○、丁○○二人）從對向靠馬路旁走
  來，與我們左側擦肩而過，就聽到丁○○罵我們三字經，時間
  太久了，我沒法確定他罵那種三字經，我就繞回去問她罵我們
  什麼，接著乙○○與丁○○在那邊吵，先互罵互拉頭髮，誰先
  動手拉對方頭髮，我不記得，拉完頭髮就打起來了，我想女生
  吵架沒理她們，後來乙○○從我機車腳踏板上拿起機車大鎖朝
  丁○○打過去，打何部分我不記得。是甲○○先揮拳打乙○○
  頭部，頭部何處不記得了，我才把機車停好，上前用拳頭揮甲○○頭部，甲○○也有還手，二個人就打來打去，過了沒多久
  他們（指甲○○與丁○○）的朋友就從美麗華百貨拿鐵條衝出
  來，什麼話都沒講就先用鐵條打我，甲○○跟著打，甲○○的
  朋友也有用鐵條往乙○○頭部敲蠻多下的。
(2)乙○○於原審審理時稱：丙○○用機車載我，我們經一個十字
  路口時，與一對男女交錯過，我想去美麗華坐摩天輪，但丙○○不讓我去就罵我，因為我們二人嗓門很大，可能他們以為在
  罵他們，那個女生就反罵我們「操你媽的」，我們就折回來，
  我下車問那個女罵什麼，她一直說「怎樣怎樣」，我們互罵後
  我又折回機車拿大鎖過去打丁○○，打那裡不記得了，就亂打
  一通。丁○○有還手，她扯我頭髮，我也扯她頭髮，互扯在一
  起，大鎖當時已不在手上了，丙○○與甲○○過來叫我們放手
  ，等我一放開手，甲○○就打我頭，應該是臉，不知道是用拳
  頭或巴掌打，丙○○看我被打，就過來打甲○○，後來有個男
  的拿一支鐵條從美麗華衝出來，一出現就問說「是誰打的」，
  丁○○就說是「那個女打的，讓她死」，那個男的就用鐵條打
  我頭，我有看到丙○○的臉被人家打，但我只看到背影，不知
  道怎麼打的，也不知道有無拿武器，丙○○就昏了。
(3)甲○○於原審審理時稱：當時在距離美麗華百貨那棟建築物一
  百公尺距離處有一臺機車從我們左邊經過，大罵說「白痴才逛
  美麗華」，我和丁○○回頭看了一下，我說不要理他們趕快走
  ，直到美麗華旁的紅磚道上，聽到有機車靠近的聲音，一回頭
  就看到他們（丙○○與乙○○）在停車，男的拿鐵條，女的拿
  機車大鎖走過來，當時距離他們機車約五、六公尺遠，乙○○
  對我們二人說「你們是在罵什麼」，我忘了丁○○回他們什麼
  話，只注意他們二人手上的武器，我有聽到丁○○和乙○○在
  對罵，但罵的內容我沒注意聽，還在看他們二人手上的武器，
  乙○○一靠近就拿大鎖要打丁○○，丁○○抓住乙○○手上的
  大鎖阻止她，我上前用右手抓住乙○○的手說你們在搞什麼，
  不要這樣，丙○○隨後跟近，邊脫安全帽，邊舉起手上約四、
  五十公分長的鐵條作勢要往我們這邊揮過來，我左手抓住丙○○的右手，但沒抓好，丙○○就把棒子舉起來，我只好把右手
  放開，用右手前臂去擋那支棒子，造成驗傷單上右手臂的傷勢
  。我一放開乙○○的手，他就用機車大鎖往丁○○的左上額打
  下去造成她現在的疤痕，當時我沒反應過來丁○○發生什麼事
  ，當第二次丙○○要再舉起鐵條要打我時，我順勢二隻手抓住
  丙○○拿鐵條的手，問他要搞什麼，這時美麗華百貨的警衛往
  我們這邊衝過來，大叫說怎麼下手這麼重，我回頭一看，看到
  丁○○的額頭及衣服都是血跡。
(4)丁○○於原審審理時稱：當天我跟甲○○去美麗華百貨，遇到
  一男一女騎機車經過我們旁邊，對我們叫囂說：「白痴才去逛
  美麗華」，我們覺得很奇怪，看了他們一眼就走到美麗華旁人
  行道上，他們騎回來，停在我們身旁馬路，那個女生下車說，
  「操你媽，你們剛才看什麼看」，我就很大聲的說「你在說什
  麼」，她就從機車上拿大鎖過來朝我頭部打，我有去阻擋，但
  額頭還是被打到，並連續被打了我四、五下，除了頭部有三處
  傷害外，肩膀及右上手臂也有受傷，那個女生衝過來時，那個
  男生也從機車拿一支四十公分長的鐵條衝過來，甲○○為了要
  擋那個男生所以右手臂受傷，我臉上身上都是血，之後就不太
  清楚了。
(二)由被告等以上陳述可知，丙○○向乙○○戲稱：「美麗華有什
  麼好逛的？白痴才逛美麗華！」等語時，適甲○○與丁○○步
  行至該處，丁○○聽聞丙○○前述言語後予以回罵，丙○○立
  即迴轉，準備與乙○○前往質問丁○○，至此，四人陳述大致
  相符。又關於乙○○持機車大鎖毆打丁○○之情，除乙○○坦
  承外，亦經丙○○、甲○○、丁○○供述屬實，堪信為真。另
  依案發當時經過現場之證人林琇慧於原審審理時證稱：看到一
  人揮動長條形之物，連續毆打另一人二、三下（原審審判筆錄
  第6頁第6行、第7行，第7頁第4行），拿著長條形物品之人有
  助跑一、二步衝上去打人等情節，核與丁○○之供述相符，再
  參以丁○○左前額、右側後枕部、左耳等傷勢（有三軍總醫院
  附設民眾診療服務處93年12月21日住診字第630637號診斷證明
  書可證），顯為一次以上之敲擊所造成等事實，證人所見應為
  乙○○持機車大鎖毆打丁○○該段過程無疑。
(三)丙○○與乙○○雖均稱自己頭部遭一名自美麗華衝出之男子持
  鐵條毆打數下。然而，依三軍總醫院附設民眾診療服務處94年
  5月23日出具之診斷證明書內容觀之，當天乙○○頭部僅受有
  挫傷，經Ｘ光檢查亦無異狀，丙○○則未受任何傷害，對照丁○○遭身為女性之乙○○持機車大鎖毆打頭部後，受有左前額
  撕裂傷（一Ｘ二公分，縫合十二針）、右側後枕部皮下血腫（
  三Ｘ四公分）及左耳廓瘀血腫（三Ｘ四公分）等嚴重之傷勢（
  有大直診所94年8月18日出具之診斷證明書及前述三軍總醫院
  診斷證明書可證），倘其二人確遭男子持材質相類之鐵條敲擊
  頭部多下，傷勢定較丁○○更嚴重，至少亦應相當，豈有僅受
  輕微挫傷，甚至未受任何傷害之可能？又乙○○於本院行準備
  程序時辯稱：甲○○與丁○○有打電話，接著那個男子就從美
  麗華衝出來（見原審準備程序筆錄）等語，惟依證人林琇慧於
  本院審理時之證述，自其看見乙○○持機車大鎖毆打丁○○後
  ，步行約本院第二十法庭寬度二倍距離後，該群人均停手（原
  審審判筆錄第5頁第16行至第24行），以一般人正常步行速度
  推算，該段距離僅需約數十秒（不到一分鐘），則甲○○或丁○○如何在該不到一分鐘之時間內，撥打電話召喚同伴，並待
  該名同伴從美麗華百貨公司內持鐵條奔出助陣？顯見所辯並非
  事實，被告四人所稱鐵條應為丙○○自機車腳踏板取出，持以
  毆打甲○○至明。丙○○另稱其見甲○○毆打乙○○頭部，因
  而揮拳毆打甲○○頭部，甲○○亦有反擊等語；然依上所述，
  丙○○乃持鐵條毆打甲○○，甲○○既未持任何武器，面對丙○○之攻擊時尚避之不及，如何展開反擊？參以甲○○所受兩
  側前臂挫傷、右側大拇指撕裂傷（○點五Ｘ二公分）、左前臂
  撕裂傷（一Ｘ二公分）、左手面擦傷（二乘二公分）等傷害（
  有三軍總醫院附設民眾診療服務處93年12月21日住診字第
  630660號診斷證明書可證），顯屬自我防衛時造成之傷勢，亦
  與甲○○陳述有關丙○○揮動鐵條欲對其毆打之情節相符，丙○○關於此部份陳述顯非事實。
(四)關於丙○○騎乘機車迴轉至甲○○與丁○○身旁後，乙○○下
  車質問後與丁○○互相拉扯頭髮，及甲○○徒手毆打乙○○頭
  部促使二人分開部分情節，雖甲○○與丁○○均避而不談，惟
  乙○○頭部既受有挫傷，應係遭丙○○以外之人毆傷，而現場
  僅餘甲○○與丁○○二人，倘二人均未動手毆打乙○○，其頭
  部傷勢何來？此部份情節應以丙○○與乙○○所述方符實情。
  其次，乙○○雖稱其於持機車大鎖後始與丁○○互扯頭髮，惟
  以丁○○頭部及身體遭機車大鎖重擊後，意識及體力必相當薄
  弱之情判斷，其如何再與乙○○糾纏互毆？況依證人林琇慧所
  見，丁○○當時不僅左眉上方額頭流血，衣服亦沾滿血跡（原
  審審判筆錄第5頁第13行、第14行），顯示其出血之情形嚴重
  ，倘其於出血之際與乙○○貼身互相拉扯對方頭髮，乙○○身
  上必定沾染血漬，而證人林琇慧縱使無法判斷乙○○是否受有
  傷害，就其外觀存在之皮膚表面或衣物有無沾染血跡該等事實
  應一望即知，其既未見乙○○身上有何異狀，乙○○此部份供
  述之順序應屬誤植。
(五)綜上所述，本件證據明確，已可認定被告四人有事實欄所載之
  犯行。
二論罪科刑之依據：
(一)按「行為後法律有變更者，適用行為時之法律。但行為後之法
  律有利於行為人者，適用最有利於行為人之法律。」，刑法第
  2條第1項訂有明文。被告等行為後，刑法部分條文已於94年2
  月2日修正公布，並自95年7月1日施行，其中原刑法第28條規
  定：「二人以上共同實施犯罪之行為者，皆為共同正犯。」，
  修正後刑法第28條規定「二人以上共同實行犯罪之行為者，皆
  為正犯。」，修正後刑法將原來共同正犯之共同「實施」犯罪
  ，改為「實行」犯罪，剔除完全未參與犯罪相關行為之「實行
  」的「陰謀共同正犯」及「預備共同正犯」，此屬行為可罰性
  要件之變更，比較法條，以行為後之法律有利於行為人。修正
  前刑法第33條第1項第4款規定：「拘役：一日以上，二月未滿
  。但遇有加重時，得加至四個月。」，修正後刑法第33條第1
  項第4款規定：「拘役：一日以上，六十日未滿。但遇有加重
  時，得加至一百二十日。」，比較新舊法之規定，行為後之新
  法並未較有利於被告。修正前刑法第33條第1項第5款規定：「
  罰金：一元以上。」，修正後刑法第33條第1項第5款規定：「
  罰金：新台幣一千元以上，以百元計算之。」，比較新舊法之
  規定，行為後之新法並未較有利於被告。另依新增刑法施行法
  第1條之1規定，中華民國94年1月7日刑法修正施行後，刑法分
  則編所定罰金之貨幣單位為新臺幣；94年1月7日刑法修正時，
  刑法分則編未修正之條文定有罰金者，自94年1月7日刑法修正
  後，就其所定數額提高為三十倍，但72年6月26日至94年1月7
  日新增或修正之條文，就其所定數額提高為三倍。修正後有關
  法定刑罰金數額之規定，並無利於修正前之規定。又被告於犯
  罪時之刑法第41條第1項前段規定：「犯最重本刑為5年以下有
  期徒刑以下之刑之罪，而受6個月以下有期徒刑或拘役之宣告
  ，因身體、教育、職業、家庭之關係或其他正當事由，執行顯
  有困難者，得以1元以上3元以下折算一日，易科罰金。」又被
  告行為時之易科罰金折算標準，修正前罰金罰鍰提高標準條例
  第2條前段（現已刪除）規定，就其原定數額提高為100倍折算
  1日，則本件被告行為時之易科罰金折算標準，最多應以銀元
  300元折算1日，經折算為新臺幣後，最多應以新臺幣900元折
  算1日。惟95年7月1日修正公布施行之刑法第41條第1項前段規
  定：「犯最重本刑為5年以下有期徒刑以下之刑之罪，而受6個
  月以下有期徒刑或拘役之宣告者，得以新臺幣一千元、二千元
  或三千元折算一日，易科罰金。」比較修正前後之易科罰金折
  算標準，以95年7月1日修正公布施行前之規定，較有利於被告
  ，亦即適用修正前之刑法第41條第1項前段及行為時罰金罰鍰
  提高標準條例第2條之規定，定其折算標準，較有利於被告。
  綜合本件被告全部罪刑之結果而為比較，行為後修正之刑法並
  不較有利於被告，本件應適用行為時即修正前刑法之規定。
(二)被告四人所為，均犯行為時刑法第277條第1項傷害罪。刑法上
  之共同正犯指共同實行犯罪行為之人（法律修正部分詳後述）
  ，在共同意思範圍內，各自分擔犯罪行為之一部，相互利用他
  人之行為，以達其犯罪之目的而言，丙○○雖未毆打丁○○，
  乙○○未毆打甲○○，甲○○亦未毆打丙○○，惟其四人當時
  已形成二二對峙之局面，各自分擔傷害行為之一部，丙○○與
  乙○○間，甲○○與丁○○間各有犯意聯絡及行為分擔，均為
  共同正犯。
(三)原審論處被告甲○○等四人傷害罪刑，固非無見，惟查：被告
  行為後，於95年6月14日公布之刑法施行法第1條之1規定，94
  年1月7日刑法修正時，刑法分則編未修正之條文定有罰金者，
  自94年1月7日刑法修正後，其貨幣單位變更為新臺幣，並就其
  所定數額提高為30倍，但72年6月26日至94年1月7日新增或修
  正之條文，就其所定數額提高為3倍。本件被告所犯刑法第277
  條第1項普通傷害罪之罰金部分，依上開刑法施行法第1條之1
  規定，其罰金先由銀元1千元變更為新臺幣1千元再提高30倍即
  新臺幣3萬元；至於在刑法施行法修正施行前所適用之舊法，
  則依罰金罰鍰提高標準條例第1條前段規定提高10倍為銀元1萬
  元（折算為新臺幣3萬元）。是經比較結果，修正後刑法施行
  法之規定並無較有利於行為人，依修正後刑法第2條第1項規定
  ，應適用行為時之舊法即罰金罰鍰提高標準條例第1條前段規
  定（已如前述）。原判決疏未就此部分為新舊法比較，並於理
  由項下載明何以仍然適用罰金罰鍰提高標準條例第1條前段規
  定之論據，判決理由尚屬不備。公訴人執此理由上訴，其上訴
  核有理由。被告甲○○上訴意旨仍執前詞，否認有傷害犯行，
  被告丁○○上訴意旨亦稱伊只是阻擋防衛並無傷害云云，核均
  無理由。然公訴人上訴既有理由，應由本院將原判決予以撤銷
  改判。本院審酌被告丙○○與乙○○僅因細故與人爭吵，即持
  鐵條與機車大鎖此等可能致命之危險武器攻擊他人，漠視他人
  生命安全，致丁○○傷勢嚴重，及四人均掩飾對己不利之部分
  事實，未據實陳述等一切情狀，分別量處如主文所示之刑，並
  均諭知易科罰金之折算標準。
三適用之法條：刑事訴訟法第369條第1項前段、第364條，第299
  條第1項前段，刑法第2條第1項，修正前即行為時刑法第28條
  、第277條第1項、第41條第1項前段，行為時罰金罰鍰提高標
  準條例第1條前段、第2條前段，現行法規所定貨幣單位折算新
  臺幣條例第2條。
本案經檢察官周誠南到庭執行職務。
中    華    民    國    95    年    10    月    3     日
                  刑事第四庭審判長法  官  蔡秀雄
                                  法  官  周煙平
                                  法  官  沈宜生
以上正本證明與原本無異。
不得上訴。
                                  書記官  陳雅加
中    華    民    國    95    年    10    月    5     日
附錄論罪科刑法條
刑法第277條第1項
傷害人之身體或健康者，處三年以下有期徒刑、拘役或一千元以
下罰金。


司法院資訊處製作；財團法人民間司法改革基金會備份。
